臺灣高等法院刑事判決
110年度上訴字第2121號
上  訴  人  
即  被  告  蔡瓊慧


選任辯護人  郭祐舜律師
上列上訴人即被告因傷害案件，不服臺灣基隆地方法院109年度
訴字第418號，中華民國110年2月23日第一審判決（起訴案號：
臺灣基隆地方檢察署109年度調偵字第129號），提起上訴，本院
判決如下：
    主  文
上訴駁回。
    事  實
一、甲○○為址設基隆市○○區○○路000號○○補習班之教師，兒童甲○
    ○(民國00年生，年籍姓名詳卷)為○○補習班之學生。甲○○為
    管教甲○○，遂基於傷害之犯意，於108年9月17日16時25分許
    ，在上址補習班廁所內，持愛的小手打甲○○之臀部及右側大
    腿，致甲○○受有右髖部挫傷之傷害；又基於傷害之犯意，於
    108年9月18日17時許，在同址補習班教室內，持愛的小手打
    甲○○之左手掌及手背，導致甲○○受有雙腕部挫傷之傷害。
二、案經甲○○、其母陳○○訴由基隆市警察局第一分局報告臺灣基
    隆地方檢察署檢察官偵查起訴。
    理  由
壹、證據能力方面：
一、按被告以外之人於審判外之言詞或書面陳述，除法律有規定
    者外，不得作為證據，刑事訴訟法第159條第1項定有明文。
    又被告以外之人於審判外之陳述，雖不符同法第159條之1至
    第159條之4之規定，而經當事人於審判程序同意作為證據，
    法院審酌該言詞陳述或書面陳述作成時之情況，認為適當者
    ，亦得為證據；當事人、代理人或辯護人於法院調查證據時
    ，知有同法第1項不得為證據之情形，而未於言詞辯論終結
    前聲明異議者，視為有前項之同意，為同法第159條之5所明
    定。對於本件判決所引之被告以外之人於審判外陳述之證據
    能力，當事人及辯護人均未爭執證據能力，且迄於本院言詞
    辯論終結時，復未聲明異議，經本院審認結果，上開證據均
    無違法取得或證明力明顯偏低之瑕疵，以之作為證據應屬適
    當，依刑事訴訟法第159條之5之規定，認有證據能力。
二、本判決下列認定事實所引用之非供述證據，並無證據證明係
    公務員違背法定程序取得之證據，且與本件待證事實具有自
    然之關聯性，當事人及辯護人對此部分之證據能力亦均不爭
    執，自得為證據使用。
貳、實體部分：
一、認定犯罪事實所憑之證據及理由
　　訊據被告固坦承有於上揭時、地分別持愛的小手打告訴人甲
    ○○之臀部、手背之事實，惟矢口否認有何對兒童故意傷害之
    犯行，辯稱：陳○○有到補習班說如果甲○○不乖，可以盡量打
    ，並說她都是對甲○○全身亂打，我是想把甲○○教好，有打甲
    ○○屁股、手背，但沒有造成甲○○受傷云云，其辯護人並辯稱
    ：被告係適度管教甲○○，並非毆打甲○○，若被告所為有造成
    甲○○受傷，陳○○理應於當天即帶甲○○至醫院驗傷並開立診斷
    證明書，但陳○○拖延至108年8月19日下午才帶甲○○至醫院驗
    傷，已有時間差；又甲○○有告知陳怡君老師其回去有遭母親
    管教體罰之情況，所以甲○○之傷勢是否均為被告造成，已有
    疑慮，若有其他原因導致甲○○受傷，不應由被告承擔，依罪
    疑惟輕原則，應諭知被告無罪等語。經查：
　㈠被告為上址○○補習班之教師，甲○○為○○補習班之學生，被告
    為管教甲○○，有於上揭時、地，持愛的小打甲○○之臀部、左
    手掌及手背等情，業經被告於警詢、偵查及原審時供述在卷
    （見偵卷第9-11、81、130頁，原審卷第104-107頁）。證人
    即告訴人甲○○於警詢、偵查及原審亦證稱：我於108年9月17
    日因未抄寫完課文，被告要對我臀部做處罰，請我到廁所內
    ，用愛心小手（即愛的小手）抽打我臀部至我跌倒後，叫我
    站起來抱頭，再持續毆打我右大腿後方；108年9月18日在補
    習班教室，我因功課書寫字太醜遭被告用愛心小手先打我左
    手手心，因抽打過程太痛，我便用右手握住左手，導致我右
    手手背、手腕部分遭抽打，被告持續抽打我左手手心，還是
    太痛，故我左手有閃避，導致左手手背及手腕也被打傷，之
    後我媽媽帶我找新的補習班，並至醫院驗傷等語明確（偵卷
    第16、17、71頁，原審卷第90、92-95頁），並有甲○○雙手
    腕、臀部及大腿處受傷照片4張及診斷證明書1張在卷可稽（
    偵卷第57、59、25頁）。
　㈡被告雖辯稱：我當下沒看到甲○○有受傷云云，然被告於上開
    時間，以愛的小手抽打告訴人甲○○非常多下，已據證人即告
    訴人甲○○證述如前，且被告於警詢中亦供稱：我於108年9月
    18日對甲○○做處罰，本欲打他右手手心，他怕痛，我打了手
    心2下後，他用左手來閃躲，就變成我也打到兩手手背部位
    ，造成兩手手背都有被懲罰的痕跡（見偵卷第11頁），並於
    原審陳稱：我於108年9月17日打甲○○屁股應該有10下（見原
    審卷第106頁）。又觀之被告雙手腕、臀部及大腿受傷照片
    ，明顯可看出甲○○雙手腕有多處紅腫，甲○○大腿及臀部則有
    多處紅腫及瘀青，且紅腫及瘀青之形狀與愛的小手上方花的
    形狀相符。足證甲○○所受之傷確為被告造成無疑。
　㈢被告雖否認有打甲○○大腿、手背，然其於警詢中已供稱：我
    針對甲○○臀部做處罰行為，因他不想被處罰，會有閃躲行為
    ，故有可能造成除了臀部以外之其他地方有傷痕；我於108
    年9月18日16時許，對甲○○手心做處罰行為，本欲打右手手
    心，他怕痛，我打了手心2下後，他用左手來閃躲，就變成
    我也打到兩手手背部位，造成兩手手背都有被懲罰的痕跡，
    我都是用愛的小手做懲罰行為（見偵卷第10、11頁），可見
    被告確實有毆打到甲○○大腿、手背處，而導致甲○○雙手腕及
    右髖部挫傷。
　㈣另被告雖辯稱係為管教甲○○，非傷害行為云云。然：
　  ⒈按教育基本法第8條第2項明文規定：「學生之學習權、受
      教育權、身體自主權及人格發展權，國家應予保障，並使
      學生不受任何體罰及霸凌行為，造成身心之侵害。」亦即
      明文禁止教師於教育過程中，基於處罰之目的，對學生身
      體施加強制力，使學生身體客觀上受到痛苦或身心受到侵
      害之行為。被告既身為補習班老師，理應知悉教師於教育
      過程中，均不得對學生採取體罰之管理措施，被告本案行
      為，縱係為管教甲○○，然實已違反前開禁止體罰之規定，
      應認其主觀上具有傷害故意。
　  ⒉次按民法第1085條固規定：「父母得於必要範圍內懲戒其
　　　子女。」但應為實施保護教養所必要之範圍內行使其懲戒
      權，若逾此範圍，在刑法上仍構成犯罪。而所謂「必要範
      圍」，自應審酌父母行使懲戒權之手段是否適合於教育子
      女之目的，兩者間之關係是否相當，以綜合認定之，即使
      認為父母可將懲戒權授與老師等第三人，亦應為相同解釋
      ，乃屬當然。查證人即告訴人陳○○於偵查中及原審審理時
      雖均證稱：我有對被告說過可以對甲○○適當體罰，但不要
      太過分，我有說可以打手心，也說要打甲○○就打他屁股，
      但是我說只能打1、2下而已，沒有同意可以打到受傷等語
      （見偵卷第73頁，原審卷第99-102頁）。是被告雖經甲○○
      之母同意可對甲○○適度懲處，惟對學齡兒童處罰之方式顯
      不以持「愛的小手」揮打為必要，被告未選擇以言詞規勸
      或尋求其他教育資源協助等對甲○○身心侵害較小之輔導管
      教手段，卻以「愛的小手」揮打方式進行體罰，更處罰過
      當，用力過猛、揮打次數過多，導致甲○○受有前揭傷害，
      其所採取之管教手段顯已逾越陳○○所同意適度懲處之範圍
      ，自應成立傷害犯行。
　㈤辯護人雖辯稱：甲○○至醫院驗傷日期與受傷時間有時間差，
    且甲○○有告知陳怡君老師說其回去有遭母親管教體罰之情況
    ，故甲○○之傷勢是否均為被告造成已有疑慮云云。然被告於
    警詢、偵查及原審均未供稱曾聽聞陳怡君老師說甲○○有告知
    回去有遭母親管教體罰乙節，則其至本院始由辯護人為此答
    辯，已難認係事實。況證人陳怡君於偵查中經檢察官訊問本
    案甲○○2次遭被告毆打經過，證人陳怡君係證稱：其係在其
    他班級上課，均沒有目睹案發經過，只知道甲○○的手有1次
    被陳○○打到受傷，但不清楚日期，也不記得甲○○於108年9月
    17、18日遭被告打等語（見偵卷第101頁）。另參以卷附告
    訴人陳○○與被告間自108年9月19日至108年10月6日之LINE對
    話紀錄（見偵卷第61-65頁），陳○○於108年9月19日有向被
    告說要帶甲○○去醫院驗傷急診，並表示請被告退還補習費就
    不提告，被告係回稱「對於這件事，我真的很抱歉！希望○○
    之後會乖一點，別再讓妳煩惱！再次感謝妳的寬宏大量，謝
    謝妳」，之後被告亦未表示甲○○本案傷勢係陳○○造成等情，
    有LINE對話紀錄可稽。足證辯護人上開所辯，要屬無據。
　㈥綜上所述，被告所辯，顯係卸責之詞，不足採信。本件事證
    明確，被告傷害犯行，已堪認定，應依法論科。另辯護人雖
    聲請傳喚證人陳怡君及任教基隆市○○國小000班李老師，以
    查明證人陳怡君是否曾聽聞甲○○說其回去有遭母親管教體罰
    及李老師是否知悉甲○○曾受陳○○體罰情事，本院認本件事證
    已臻明確，故認無傳喚必要，附此敘明。
二、論罪：
　㈠按刑法總則之加重，係概括性之規定，所有罪名均一體適用；刑法分則之加重，係就犯罪類型變更之個別犯罪行為予以加重，成為另一獨立之罪名。兒童及少年福利與權益保障法第112條第1項前段所定：「成年人教唆、幫助或利用兒童及少年犯罪或與之共同實施犯罪或故意對其犯罪者，加重其刑至2分之1」其中成年人教唆、幫助或利用兒童及少年犯罪或與之共同實施犯罪之加重，並非對於個別特定之行為而為加重處罰，其加重係概括性之規定，對一切犯罪皆有其適用，自屬刑法總則加重之性質；至故意對兒童及少年犯罪之加重，係對被害人為兒童及少年之特殊要件予以加重處罰，乃就犯罪類型變更之個別犯罪行為予以加重，則屬刑法分則加重之性質（最高法院103年度台非字第306號判決意旨參照）。查被告於行為時係年滿20歲之成年人，甲○○則為00年出生，於被告行為時，為未滿12歲之兒童，有被告及甲○○之年籍資料在卷可查。核被告所為，均係犯兒童及少年福利與權益保障法第112條第1項前段、刑法第277條第1項之成年人故意對兒童犯傷害罪，並均應依兒童及少年福利與權益保障法第112條第1項之規定加重其刑。
　㈡被告所為上開2次傷害犯行，時間、地點、動手毆打告訴人甲○○原因不同，顯係犯意各別，行為互殊，應予分論併罰。
三、上訴駁回之理由
  ㈠原審以被告犯行事證明確，依法論罪，並審酌被告犯本案傷
    害犯行係基於管教學生之動機，但所採取之手段不當，且被
    告身為補習班老師，卻以上開體罰方式對甲○○之身心造成傷
    害，及其雖坦承有打甲○○，惟認係受家長請託之犯後態度、
    因與告訴人意見不一而未達成調解，兼衡其無前科、智識程
    度、生活狀況等一切情狀，各量處拘役40日、40日，並定應
    執行拘役60日。經核其認事用法均無違誤，量刑亦屬允當，
    應予維持。
  ㈡被告及其辯護人以前詞否認有傷害犯行，並請求從輕量刑為 
    由，提起上訴，惟被告及辯護人所辯，均不可取，業據本院
    逐一論駁說明如前；又原審量刑已斟酌刑法第57條各款事由
    而為刑之量定，兼顧被告有利與不利之科刑資料，既未逾越
    法定範圍，亦無違背公平正義之精神，客觀上不生量刑畸重
    或有所失入之裁量權濫用，核與罪刑相當原則無悖，是原審
    量刑顯屬允當。故被告上訴，並無理由，應予駁回。
據上論斷，應依刑事訴訟法第368條，判決如主文。
本案經檢察官李亞蓓提起公訴，檢察官蔡名堯到庭執行職務。
中　　華　　民　　國　　110 　年　　9 　　月　 　8 　 日
                  刑事第十七庭  審判長法　官 鄭水銓
                                      法　官 沈君玲
                                      法　官 李世華
以上正本證明與原本無異。
如不服本判決，應於收受送達後20日內向本院提出上訴書狀，其
未敘述上訴之理由者並得於提起上訴後20日內向本院補提理由書
（均須按他造當事人之人數附繕本）「切勿逕送上級法院」。
                                      書記官 莊佳鈴
中　　華　　民　　國　　110 　年　　9 　　月　　8 　　日
附錄：本案論罪科刑法條全文
中華民國刑法第277條
傷害人之身體或健康者，處5年以下有期徒刑、拘役或50萬元以
下罰金。
犯前項之罪，因而致人於死者，處無期徒刑或7年以上有期徒刑
；致重傷者，處3年以上10年以下有期徒刑。
兒童及少年福利與權益保障法第112條
成年人教唆、幫助或利用兒童及少年犯罪或與之共同實施犯罪或
故意對其犯罪者，加重其刑至二分之一。但各該罪就被害人係兒
童及少年已定有特別處罰規定者，從其規定。
對於兒童及少年犯罪者，主管機關得獨立告訴。